臺灣高等法院刑事判決
                                   111年度上訴字第1677號
上  訴  人  
即  被  告  吳祈葻
上列上訴人即被告因偽造文書等案件，不服臺灣臺北地方法院11
0年度審訴字第1058號，中華民國111年3月2日第一審判決（起訴
案號：臺灣臺北地方檢察署110年度偵字第18423號），提起上訴
，本院判決如下：
    主  文
原判決關於沒收部分撤銷。
吳祈葻之犯罪所得新臺幣貳佰伍拾捌萬元沒收，於全部或一部不
能沒收或不宜執行沒收時，追徵其價額。
其他上訴駁回。
吳祈葻緩刑伍年，並應依附表所示內容支付損害賠償。
    犯罪事實
一、吳祈葻於民國104年7月至108年3月間，受中華民國崇智協會
    （址設臺北市○○區○○路○段00號，下稱崇智協會）僱用擔任
    秘書，負責協會會務，為從事業務之人，因而持有崇智協會
    所有之第一商業銀行安和分行帳號00000000000號帳戶（下
    稱第一銀行帳戶）及中華郵政股份有限公司文山指南郵局帳
    號00000000000000號帳戶（下稱文山指南郵局帳戶）之存摺
    、印鑑章，而為下列行為：
　㈠吳祈葻基於意圖為自己不法所有之侵占犯意，接續於104年8
    月15日至107年2月23日，在上址辦公室收受會員現金捐款後
    ，未全數繳回崇智協會，而將部分款項侵占入己。
　㈡吳祈葻意圖為自己不法之所有，基於行使偽造私文書及詐欺
    取財之犯意，未經崇智協會同意或授權，接續於105年4月至
    107年7月間，持崇智協會所有之第一銀行帳戶及文山指南郵
    局帳戶存摺、印鑑章，前往臺北市○○區○○路○段00號國立政
    治大學校內第一銀行服務櫃檯及校外郵局，在取款憑條上填
    具金額，以其保管之崇智協會印鑑章用印，表彰經崇智協會
    授權解除定期存款及提領款項之旨，以此方式，偽造各該取
    款憑條之私文書，足生損害於崇智協會，並持向第一銀行、
    郵局承辦人員辦理各項手續而為行使，致承辦人員陷於錯誤
    ，將現金交付吳祈葻。
　㈢吳祈葻上開侵占、冒領崇智協會款項，金額共計新臺幣（下
    同）443萬3439元。　
二、案經崇智協會告訴及臺北市政府警察局文山第一分局移送臺
    灣臺北地方檢察署檢察官偵查起訴。
    理  由
壹、證據能力：
    本件認定犯罪事實所引用之證據，皆無證據證明係公務員違
    背法定程序所取得。又檢察官、被告吳祈葻於本院準備程序
    及審理時均同意作為證據（本院卷第52至53、73頁），本院
    審酌該等證據製作時之情況，尚無顯不可信與不得作為證據
    之情形，亦無違法不當之瑕疵，且與待證事實具有關聯性，
    認為以之作為證據應屬適當，依刑事訴訟法第158條之4反面
    解釋及第159條之5規定，認均有證據能力。
貳、實體部分：
一、認定犯罪事實之證據及理由：
　　上揭事實，業據被告於警詢、偵查、原審及本院審理時坦承
    不諱（臺灣臺北地方檢察署110年度他字第1477號偵查卷宗
    【下稱他卷】第58頁反面至59頁、91至92頁、原審卷第47、
    108、112、114頁、本院卷第50至52、74至76頁），並經證
    人吳永昌於警詢時證述綦詳（他卷第55至56頁），且有被告
    自白書、債務清償契約書、臺灣臺南地方法院所屬民間公證
    人公證書、更正處分書（他卷第29至38頁）、第一商業銀行
    安和分行110年5月14日一安和字第00026號函暨客戶基本資
    料、帳號00000000000號存摺存款客戶歷史交易明細表（他
    卷第118至173頁）、第一商業銀行木柵分行110年5月18日一
    木柵字第00025號函暨客戶基本資料、帳號00000000000號定
    期存款帳戶資料及交易明細（他卷第174至176頁）、中華郵
    政股份有限公司110年5月4日儲字第1100115081號函暨客戶
    基本資料、帳號00000000000000號客戶歷史交易清單（他卷
    第97至100頁）、崇智協會第一銀行活期存款存摺、郵政存
    簿儲金簿封面及內頁（他卷第106至116頁）、被告提領崇智
    協會第一銀行帳戶、文山指南郵局帳戶現金及解除定存存款
    、侵占崇智協會會員現金捐款紀錄（他卷第103至105頁）附
    卷可資佐證，俱徵被告前揭任意性自白與事實相符。綜上，
    本案事證明確，被告犯行堪予認定，應依法論科。
二、論罪：
  ㈠被告行為後，刑法第336條第2項規定雖於108年12月25日經總
    統公布修正，於同年月27日施行，惟修正後之規定係依刑法
    施行法第1條之1第2項本文，將原本按銀元計算之罰金修正
    為新臺幣數額，其修正結果不生有利或不利於行為人之情形
    ，自非法律變更，當亦不生新舊法比較問題，應依一般法律
    適用原則，逕行適用裁判時法。
　㈡犯罪事實欄一㈠部分：　
　⒈核被告就犯罪事實欄一㈠所為，係犯刑法第336條第2項之業務
    侵占罪。
　⒉被告將崇智協會會員捐款侵占入己，係於密切接近之時間，
    在同一地點，以相同手法賡續實行，侵害法益同一，顯係基
    於單一之犯罪目的所為，其各次侵占行為彼此間之獨立性實
    屬薄弱，依一般社會健全觀念，難以強行分開，在刑法評價
    上，應視為數個舉動之接續施行，合為包括之一行為予以評
    價為接續犯，僅論以一罪。
　㈢犯罪事實欄一㈡部分：　
　⒈核被告就犯罪事實欄一㈡所為，係犯刑法第216條、第210 條
    之行使偽造私文書罪、第339條第1項之詐欺取財罪。
　⒉被告持崇智協會印鑑章在取款憑條上用印，偽以經崇智協會
    授權解除定期存款及提領款項，致承辦人員陷於錯誤，將現
    金交付被告，所為係犯詐欺取財罪，檢察官認被告此部分所
    為係犯業務侵占罪，尚有未合，然其基本社會事實同一，復
    經原審及本院告知罪名與權利（原審卷第112頁、本院卷第7
    2頁），無礙被告防禦權之行使，應由本院變更起訴法條適
    用之。
  ⒊被告於取款憑條上盜蓋崇智協會印章，為偽造私文書之階段
    行為，其偽造私文書後持以行使，偽造之低度行為為行使之
    高度行為所吸收，均不另論罪。　　
　⒋被告自105年4月至107年7月間，在時間、空間密切接近之情
    況下，以偽造之取款憑條詐取金錢，係利用同一機會，在其
    犯行未被發覺前，以相同手法、循同一模式反覆從事，持續
    並密集冒領存款，各行為彼此間獨立性極為薄弱，侵害法益
    相同，顯係基於單一犯罪目的賡續而為，應評價為接續犯　
　⒌被告以行使偽造私文書方式詐取金錢，係以一行為觸犯行使
    偽造私文書及詐欺取財二罪，為想像競合犯，應依刑法第55
    條規定，從一重之行使偽造私文書罪論處。　
　㈣被告所犯上開業務侵占、行使偽造私文書二罪，犯意各別，
    行為互殊，應予分論併罰。
三、維持原判決之理由：　　　　　
　㈠原審以被告業務侵占及行使偽造私文書、詐欺取財犯行，事
    證明確，予以論罪科刑，以行為人之責任為基礎，審酌被告
    擔任崇智協會秘書，竟為牟私利，以行使偽造私文書之手段
    長期詐領存款及侵占所收取之現金捐款，侵害崇智協會之財
    產法益，實難寬貸，兼衡其犯後坦承犯行，迄偵結時已償還
    崇智協會180萬3439元，且就所餘未償還款項之賠償方式，
    於111年1月24日與崇智協會調解成立，並於同年2月償還該
    期應付之1萬元，及崇智協會各次遭盜領、侵占金額高低、
    行為期間長短，於原審審理時自陳碩士畢業之智識程度，現
    打零工維生，月收入約2萬多元，未婚、無子女、現無需扶
    養親人等生活狀況，暨其犯罪動機、目的、素行及告訴代理
    人之意見等一切情狀，分別量處有期徒刑6月、有期徒刑1年
    2月，並就業務侵占罪部分，諭知易科罰金之折算標準。核
    其認事用法，均無違誤，量刑亦屬妥適，應予維持。
　㈡被告上訴意旨略以：我於調解成立後即按月還款，親屬正協
    助籌款提前清償，請從輕量刑。惟按刑事審判旨在實現刑罰
    權之分配的正義，故法院對有罪被告之科刑，應符合罪刑相
    當之原則，使輕重得宜，罰當其罪，以契合社會之法律感情
    ，此所以刑法第57條明定科刑時應審酌一切情狀，尤應注意
    該條所列10款事項以為科刑輕重之標準，俾使法院就個案之
    量刑，能斟酌至當。而量刑輕重係屬事實審法院得依職權自
    由裁量之事項，苟已斟酌刑法第57條各款所列情狀而未逾越
    法定刑度，不得遽指為違法（最高法院72年台上字第6696號
    判例意旨參照）。原審量刑已就被告之犯罪情節，行為所生
    危害，家庭生活狀況，與告訴人經調解成立、賠償部分損害
    之犯後態度等刑法第57條所列各款情狀詳為斟酌，於法定刑
    度內酌量科刑，客觀上並無明顯濫權或失出情事，亦未違反
    比例原則，難認有何違法或不當之處。從而，被告以原審量
    刑過重，提起上訴，為無理由，應予駁回。
四、撤銷被告之沒收部分：
  ㈠刑法沒收章於104年12月30日修正公布，並自105年7月1日起
    施行，修正後切合沒收之法律本質，明確定義沒收為「刑罰
    及保安處分以外之法律效果」，具有獨立性，而非刑罰從刑
    （刑法第2條立法說明參照），是若原判決僅沒收部分有所
    違誤，而於本案部分認事用法正確時，法院自得僅就原判決
    關於沒收部分撤銷，先予敘明。　
　㈡被告於原審判決後，依調解所定付款方式，按月給付崇智協
    會共4萬元，有郵政自動櫃員機交易明細表及本院公務電話
    紀錄可參（本院卷第31、81頁），應認已合法發還，原審不
    及審酌，仍諭知沒收此部分犯罪所得，稍有未合，應由本院
    就被告之沒收部分單獨撤銷。
　㈢沒收：
　⒈被告侵占、冒領崇智協會款項，金額共計443萬3439元，為犯
    罪所得，惟被告迄至109年6月5日止，已償還崇智協會180萬
    3439元，就餘款263萬元部分於原審審理時與崇智協會經調
    解成立，並已支付其中5萬元，有告訴人所提刑事陳報狀、
    原審調解筆錄、原審及本院公務電話紀錄、郵政自動櫃員機
    交易明細表存卷為憑（他卷第101至102頁、原審卷第119至1
    20、123頁、本院卷第31、81頁），應認此部分犯罪所得已
    合法發還被害人，毋庸沒收，餘258萬元仍應依刑法第38條
    之1第1項前段、第3項規定宣告沒收，於全部或一部不能沒
    收或不宜執行沒收時，追徵其價額，並於執行時扣除被告實
    際清償數額。
　⒉被告於犯罪事實欄一㈡係以真正之崇智協會印章用印，非屬偽
    造之印文，所偽造之取款憑條復已行使交付金融機關收執，
    非屬被告所有之物，均不併予宣告沒收，附此敘明。
五、末查，被告前未曾因故意犯罪受有期徒刑以上刑之宣告，有
    本院被告前案紀錄表在卷可參（本院卷第37至38頁），因一
    時失慮，偶罹刑典，犯後始終坦承錯誤，勉力填補損害，並
    與告訴人經調解成立，經此偵審教訓，當知所警惕，信無再
    犯之虞，復念被告正值青壯，並曾受碩士教育，仍有可為，
    倘令其入監服刑，恐未收教化之效，先受與社會隔絕之害，
    以刑事法律制裁本即屬最後手段性，本院量處之刑度應已足
    使被告戒慎自律，本院審酌上情，認所宣告之刑以暫不執行
    為適當，爰予宣告緩刑5年，以勵自新。又為督促被告遵守
    調解條件，併依刑法第74條第2項第3款規定，命被告依臺灣
    臺北地方法院111年度審附民移調字第158號111年1月24日調
    解筆錄，向崇智協會支付調解金額餘款258萬元，其給付方
    法如附表所示，以維告訴人權益。倘被告於緩刑期間違反上
    開所定負擔情節重大，足認原宣告之緩刑難收其預期效果，
    而有執行刑罰之必要者，依刑法第75條之1第1項第4款規定
    ，得撤銷其緩刑之宣告，併此敘明。
據上論斷，應依刑事訴訟法第368條、第369條第1項前段、第364
 條、第299條第1項前段，刑法第38條之1第1項前段、第3項、第
74條第1項第1款、第2項第3款，判決如主文。
本案經檢察官郭昭吟提起公訴，由檢察官陳玉華到庭執行職務。
中　　華　　民　　國　　111 　年　　6 　　月　　29　　日
                  刑事第三庭    審判長法  官  張惠立
                                      法  官  劉兆菊
                                      法  官  廖怡貞
以上正本證明與原本無異。
業務侵占罪部分不得上訴。
其餘如不服本判決，應於收受送達後20日內向本院提出上訴書狀
，其未敘述上訴之理由者並得於提起上訴後20日內向本院補提理
由書（均須按他造當事人之人數附繕本）「切勿逕送上級法院」
。
                                      書記官  劉芷含
中　　華　　民　　國　　111 　年　　6 　　月　　29　　日

附錄本案論罪科刑法條全文：
中華民國刑法第216條
（行使偽造變造或登載不實之文書罪）
行使第210條至第215條之文書者，依偽造、變造文書或登載不實
事項或使登載不實事項之規定處斷。

中華民國刑法第210條
（偽造變造私文書罪）
偽造、變造私文書，足以生損害於公眾或他人者，處5年以下有
期徒刑。

中華民國刑法第336條
對於公務上或因公益所持有之物，犯前條第1項之罪者，處1年以
上7年以下有期徒刑，得併科15萬元以下罰金。
對於業務上所持有之物，犯前條第1項之罪者，處6月以上5年以
下有期徒刑，得併科9萬元以下罰金。
前二項之未遂犯罰之。

中華民國刑法第339條
（普通詐欺罪）
意圖為自己或第三人不法之所有，以詐術使人將本人或第三人之
物交付者，處5年以下有期徒刑、拘役或科或併科50萬元以下罰
金。
以前項方法得財產上不法之利益或使第三人得之者，亦同。
前二項之未遂犯罰之。


附表：
被告應給付中華民國崇智協會新臺幣貳佰伍拾捌萬元，匯入崇智協會指定之中華郵政帳戶。其給付方法為： ①自民國111年7月起至民國113年1月20日止，於每月20日前支付新臺幣壹萬元。 ②於民國113年2月21日前支付新臺幣貳佰參拾玖萬元。 以上如一期不給付，視為全部到期。